【裁判字號】    90,上更(二),399
【裁判日期】    901218
【裁判案由】    妨害投票
【裁判全文】
臺灣高等法院臺中分院刑事判決             民國九十年度上更(二)字第三九九號
    上  訴  人  臺灣彰化地方法院檢察署檢察官
    被      告  丁○○
                子○
                戊○○
                丙○○
                辛○○
                巳○○
                午○○○
                辰○○
                卯○○
                未○○
                乙○○
                丑○○
                林美花
            （即己○○○
                庚○○
                寅○○
                癸○○
    共      同
    選任辯護人  高思大
                陳國華
右上訴人因被告等妨害投票案件，不服臺灣彰化地方法院中華民國八十八年十月十九
日、八十八年十月三十日第一審判決（民國八十八年度訴字第五六四號，起訴案號：
臺灣彰化地方法院檢察署民國八十七年度選偵字第二六號），提起上訴，經判決後，
由最高法院第二次發回更審，本院判決如左：
    主  文
原判決撤銷。
丁○○、子○、戊○○、丙○○、辛○○、巳○○、午○○○、辰○○、卯○○、未
○○、乙○○、丑○○、林美花、庚○○、寅○○、癸○○共同以非法之方法，使投
票發生不正確之結果，均處有期徒刑貳月，如易科罰金，均以佰元折算壹日，各褫
奪公權貳年。
    事  實
一、丁○○、子○、戊○○、丙○○、辛○○、巳○○、午○○○、辰○○、卯○○
    、未○○、乙○○、丑○○、己○○○、庚○○、寅○○、癸○○為支持民國（
    下同）八十七年鄉鎮市民代表暨村長里長選舉埔心鄉埔心村村長候選人許義鍼（
    由檢察官另案偵辦）能順利當選，竟共同基於妨害投票之犯意聯絡及行為分擔，
    先後於八十七年二月十、十一日，將丁○○、己○○○、丙○○（起訴書漏載丙○○部分）、子○、戊○○、辛○○、庚○○與張永壯（由檢察官另為不起訴處
    分）等人戶籍遷移至同村武訓路一一六號許義彥（亦由檢察官另為偵辦）住處；
    巳○○、午○○○、辰○○、卯○○、未○○、乙○○等六人之戶籍遷入同村武
    訓路一一八巷十號許義鍼住處；寅○○、癸○○、丑○○及鄭雅文、林美霞（以
    上二人亦由檢察官另為不起訴處分）等人之戶籍遷至同村武訓路一一八巷十二號
    許有舜（由檢察官另為處理）住處；並均於投票日前往該村第○四九二號投票所
    投票，惟渠等並無居住之事實，致妨害投票之正確性。
二、案經壬○○訴請台灣彰化地方法院檢察署檢察官偵查起訴。
    理  由
一、訊據被告巳○○、辰○○、卯○○、未○○、乙○○、丑○○、寅○○、癸○○
    等人於本院前審審理中，被告丁○○、許秀玲、己○○○於本院前審調查中固均
    坦承於右開時間遷移戶籍及前往投票之事實，惟均矢口否認係為選舉村長而遷移
    戶籍，被告丁○○辯稱：因為伊住的房子裝修約半年，那段時間被告有時住在父
    親家，有時住在許義彥處，且因伊小孩在武訓路託養，故將戶籍遷到武訓路，被
    告沒有妨害投票犯意云云；被告許秀玲辯稱：遷戶籍是為了小孩就讀社區幼稚園
    ，及與其夫感情不合之緣故，被告一直都住在武訓路一一六號娘家等語；被告鄭
    邦鎮辯稱：伊有遷徙自由，是因要收受有關股票及有價證券之信件才依法辦理戶
    籍遷徙，且伊小孩在許義鍼處託養，故將戶籍遷移，至於選舉名冊則是政府編的
    ，被告依法投票，並無妨害投票之意思云云；被告未○○辯稱：伊是為了收信件
    方便才遷戶籍，另被告因被倒會，有參與法院強制執行之分配程序，為了能收到
    法院通知，才遷戶籍，並無妨害投票行為等語；被告癸○○辯稱：因兒子當兵，
    女兒在日本讀書，被告之重要信件及股票通知單常收不到，為了收信方便才遷戶
    籍，並非為了選舉云云；被告丑○○、己○○○均辯稱：伊不是為了選舉才遷戶
    籍等語。在本院審理時，被告巳○○辯稱：沒有妨害投票云云；被告卯○○辯稱
 ：沒有影響選舉不公，遷移住所是我們的自由云云；被告未○○辯稱：沒有犯罪
    云云；被告癸○○辯稱：沒有犯罪云云。
二、經查：本件被告等人確實於八十七年二月間分別遷入許義鍼、許義訓、許有舜三
    人設於彰化縣埔心鄉○○村○○路一一八巷十號、同路一一六號、同路一一八巷
    十二號住處，且均於投票日前往該村第０四九二號投票所投票等情，業經被告等
    坦承在卷，並有彰化縣八十七年鄉鎮市民代表暨村里長選舉第０四九二號投票選
    舉人名冊影本、被告等人之住址變更戶籍登記申請書等件在卷可稽。次按依公職
    人員選舉罷免法第十五條第一項規定，有選舉權人在各該選舉區繼續居住四個月
    以上者，為公職人員選舉各該選舉區之選舉人。依其文義解釋，係以有選舉權人
    在各該選舉區繼續居住滿四個月以上，為取得各該選舉區選舉人資格之要件。又
    同法雖於第二十三條前段及中段規定，選舉人名冊，由鄉（鎮、市、區）戶籍機
    關依戶籍登記簿編造；凡投票前二十日已登錄戶籍登記簿，依規定有選舉人資格
    者，應一律編入名冊。依此規定，凡編入選舉人名冊者，除於投票前二十日已登
    錄戶籍登記外，尚須「依規定有選舉人資格者」為限。且依同法施行細則第二條
    之一第一項規定，本法第四條居住期間之計算所依據之戶籍登記，應由戶籍機關
    切實查察，其遷入登記不實者，應依法處理。而故意虛報遷入戶籍登記者，應由
    戶籍機關依戶籍法第二十五條為撤銷登記。於此情形，自不能以其不實之遷入戶
    籍登記，而認為其具備該選舉區選舉人資格之適法要件。尤其候選人之親友以選
    舉某選舉區內特定候選人為目的，並無遷入及居住於該選舉區之事實，而於四個
    月前虛報遷入戶籍，使戶籍機關將其列入該選舉區選舉人名冊內公告確定，而參
    加投票選舉，於選舉後又將戶籍辦理遷出者，如認其仍為合法之選舉人，無異任
    由與選舉區內利害無關之人代為行使選舉權，自與前述公職人員選舉罷免法第十
    五條第一項規定之立法意旨有悖。刑法第一百四十六條之妨害投票結果正確罪，
    係採概括規定，泛指以詐術或其他一切非法方法，使投票發生不正確之結果者，
    均屬之。此觀之該條立法理由即明。足見無投票權人以不實方法使公務員登載於
    選舉名冊並公告確定，取得形式上之投票權以投票，致投票發生不正確之結果者
    ，應屬該條所指非法方法之範疇。依憲法規定，人民固有遷徙之自由，但無為虛
    偽戶籍登記之自由與權利。本件被告等以不實遷入戶籍之方式，致使非實際居住
    於上開選舉區之人取得選舉權而參與投票，即係以虛報遷入戶籍取得投票權而參
    與投票，自屬該條所規定非法方法之範疇，與憲法所保障之遷徙自由無關。被告
    等空言否認與置辯，均屬圖卸刑責之詞，不可採取，被告等妨害投票之犯行，洵
    堪認定，應予依法論科。
三、核被告等所為，均係犯刑法第一百四十六條第一項之妨害投票自由罪。被告丁○○、己○○○、丙○○、子○、戊○○、辛○○、庚○○與另案被告許義彥之間
    ；被告巳○○、午○○○、辰○○、卯○○、未○○、乙○○與許義鍼之間；被
    告寅○○、癸○○、丑○○與許有舜之間，均有犯意之聯絡及行為之分擔，均為
    共同正犯。又被告等於行為後，刑法第四十一條易科罰金之標準已於九十年一月
    十日公布施行，於同年月十二日生效，比較新舊法，其易科罰金之標準，以新法
    較有利於被告，是行為人犯後法律已有變更，依刑法第二條第一項前段之規定，
    應適用最有利於行為人之法律，即修正後刑法第四十一條第一項前段之規定，附
    此敘明。
四、原審未予詳加審究，遽為被告等均無罪判決之諭知，即有未合。檢察官上訴意旨
    略以：原審以遷徙自由為憲法所保障，縱認被告等人並無居住於遷徙地之事實，
    係為選舉關係而刻意辦理遷入戶籍，亦不得以妨害投票罪責相繩，而為被告等無
    罪之諭知，固非無見。然查，遷徙自由固為憲法所保障，惟如隱含不法目的，則
    屬權利之濫用，超乎憲法保障人民遷徙自由之範圍，自不在受憲法保障之列。本
    件被告等均無居住之事實，渠等將戶籍地由所支持特定候選人之非選舉區遷入選
    舉區內，渠等遷移戶籍係以支持特定候選人當選為唯一目的，顯係自由權利之濫
    用，導致喪失選舉之公平性，侵害實際居住在選舉區選民選舉權行使之公正性，
    影響投票結果之正確性，自與刑法第一百四十六條所定「以其他非法方法，使投
    票發生不正確結果」之犯罪構成要件相符。原審遽為被告等無罪之諭知，尚難認
    原判決允當云云，指摘原判決不當，為有理由，應由本院將原判決予以撤銷改判
    ，爰審酌被告等犯罪之動機、目的、犯罪所生之損害，及犯後態度等一切情狀，
    均各量處被告等有期徒刑貳月，併諭知如易科罰金，均以三百元折算一日。另依
    公職人員選舉罷免法第九十八條第三項規定，均宣告褫奪公權貳年。
五、被告丁○○、子○、戊○○、丙○○、辛○○、午○○○、辰○○、乙○○、丑
    ○○、林美花、庚○○、寅○○等十二人均經合法傳喚，無正當之理由不到庭，
    爰不待其等陳述，逕行判決。
六、據上論斷，應依刑事訴訟法第三百六十九條第一項前段、第三百六十四條、第二
    百九十九條第一項前段、第三百七十一條，刑法第二十八條、第一百四十六條第
    一項、第十一條前段、第二條第一項前段、第四十一條第一項前段、第三十七條
    第二項，公職人員選舉罷免法第九十八條第三項，罰金罰鍰提高標準條例第二條
    ，判決如主文。
本案經檢察官甲○○到庭執行職務。
中       華       民       國   九  十    年    十二     月    十八     日
                                臺灣高等法院臺中分院刑事第九庭
                                      審判長法  官  吳  重  政
                                            法  官  康  應  龍
                                            法  官  趙  春  碧
右正本證明與原本無異。
如不服本判決應於收受送達後十日內向本院提出上訴書狀，其未敘述上訴之理由者並
得於提起上訴後十日內向本院補提理由書（均須按他造當事人之人數附繕本）。
                                            書記官  林  育  德
中       華       民       國   九  十    年    十二     月    二十     日
附錄：
刑法第一百四十六條第一項：
以詐術或其他非法之方法，使投票發生不正確之結果或變造投票之結果者，處五年以
下有期徒刑。
                                                                        Ｋ


司法院資訊處製作；財團法人民間司法改革基金會備份。
